臺灣屏東地方法院民事判決　　　　　　　95年度簡上字第74號
上　訴　人　甲○○○
　　　　　　丙○○
　　　　　　乙○○
共　　 同
訴訟代理人　何曜男律師
　　　　　　葉銘進律師
被上訴人　　健元造船股份有限公司
法定代理人　壬○○
訴訟代理人　周春米律師
　　　　　　陳清朗律師
複　訴　訟
代　理　人　李育任律師
參　加　人　丁○○○
　　　　　　吳玲川
　　　　　　辛○○
　　　　　　庚○○
　　　　　　己○○
訴訟代理人　尤挹華律師
　　　　　　郭正鵬律師
上列當事人間請求確認通行權存在等事件，上訴人對於中華民國
95年5 月9 日本院95年度潮簡字第31號第一審判決提起上訴，本
院於民國96年4 月13日言詞辯論終結，判決如下：
    主  文
原判決廢棄。
被上訴人第一審之訴駁回。
第一、二審訴訟費用由被上訴人負擔。
    事實及理由
壹、程序方面：
  (一)按當事人得於訴訟繫屬中，將訴訟告知於因自己敗訴而有法
    律上利害關係之第三人；次按就兩造之訴訟有法律上利害關
    係之第三人，為輔助一造起見，於該訴訟繫屬中，得為參加
    ，民事訴訟法第65條第1 項、第58條第1 項定有明文。故參
    加他人訴訟，必須有法律上之利害關係，且有輔助之意者，
    始得為之。所謂法律上利害關係，係指第三人在私法上之地
    位，因其輔助之當事人一造敗訴，將受直接或間接之不利益
    ，倘該當事人獲勝訴判決，即可免受不利益之情形而言，且
    不問其敗訴判決之內容為主文之諭示或理由之判斷，只需其
    有致該第三人受不利益之影響者，均應認其有輔助參加訴訟
    之利益而涵攝在內，以避免裁判歧異及紛爭擴大或顯在化。
  (二)被上訴人主張上訴人認被上訴人以通行屏東縣新園鄉○○段
    553 之3 、553 之4 、574 地號（下稱553 之3 、553 之4
    、574 地號）土地至公路方式，係損害最少之處所及方法，
    其中553 之4 地號土地係丁○○○、辛○○、庚○○、己○○、戊○○共有，如上訴人抗辯可採，則該共有人將於法律
    上或事實上，因該裁判之內容，而受有不利益，各該共有人
    自因本訴判決之結果而有法律上之利害關係。被上訴人依上
    開規定，於訴訟繫屬中將訴訟進行之程度，聲請本院告知55
    3 之4 地號土地之所有權人丁○○○、辛○○、庚○○、己○○、戊○○，並由其等聲明參加訴訟，經核與前開規定相
    符，應予准許，合先敘明。
貳、實體方面：
一、被上訴人主張：
  (一)被上訴人前向訴外人財政部國有財產局臺灣南區辦事處（下
    稱國有財產局南區辦事處）承租坐落屏東縣新園鄉○○段46
    4 、465 、466 、467 、468 、482 、555 、556 、557 、
    562 、563 、564 等地號12筆土地經營造船廠之用（下稱46
    4 、465 、466 、467 、468 、482 、555 、556 、557 、
    562 、563 、564 地號土地），同段553 之2 地號土地（下
    稱系爭土地）則為上訴人共有。而被上訴人所承租上開464
    地號等12筆土地及上訴人共有系爭土地均未面臨道路，被上
    訴人前此係經由同段481 、553 之3 地號土地及系爭土地等
    3 筆土地通行至同段547 地號土地後，兩造再經由同段547
    、546 、538 、537 、536 、533 、454 、453 等地號土地
    通行至光復路（即同段449 地號土地）。其中同段481 地號
    土地係財政部國有財產局所有，同段553 之3 、538 、536
    地號土地係被上訴人公司法定代理人壬○○所有，同段453
    、454 、533 地號土地係訴外人永勝加油站企業股份有限公
    司所有，同段537 地號係訴外人張水上所有，同段546 、54
    7 地號土地則係屏東縣新園鄉公所所有，兩造約定互為提供
    所有土地用以通行，10餘年來均相安無事，被上訴人所有貨
    車進出，歷年來均通行系爭土地如附圖一斜線部分，面積共
    315.98平方公尺之土地無阻。詎同段546 、547 地號2 筆土
    地，目前已依道路計劃而闢為25米寬公路，系爭土地亦因毗
    鄰前開25米公路，不再需經由被上訴人提供之538 、536 地
    號土地通行至光復路，上訴人認上開約定互供土地使用之約
    定不復存在而拒絕被上訴人通行系爭土地，被上訴人自得依
    兩造間之約定，請求上訴人就如附圖一系爭土地斜線部分容
    忍被上訴人通行。
  (二)又被上訴人承租上開464 地號等12筆土地，東、南兩側面臨
    大海，西側臨第3 人建有圍牆或種有農作之土地，均無法通
    行至公路，北側雖已闢有25米寬公路，惟未直接毗鄰，而屬
    袋地。被上訴人雖為上開464 地號等12筆土地之承租人，亦
    有民法第787 條第1 項規定之適用。而被上訴人之造船公司
    卡車進出均屬重量15噸以上，路寬需4.7 公尺，始利車輛進
    出。為通行至北側公路，以通行系爭土地如附圖一所示斜線
    部分位置面積，屬損害最小方式及處所。
  (三)雖上訴人主張被上訴人得經由同段553 之3 、553 之4 、57
    4 地號土地通往25米公路即通行如附圖二所示斜線部分土地
    之通行方案。然因553 之4 地號土地上築有圍牆，553 之3
    地號土地無法經由553 之4 土地至574 地號土地通行至25米
    公路。況上開土地間存有土地高落差，且雜草叢生，尚須拆
    除圍牆，並將土地整平始可通行，自需花費一筆為數不小之
    金錢，上訴人稱費用不高云云，尚非實情。另系爭土地之面
    積達1069.57 平方公尺，而該553 之4 地號及574 地號土地
    之面積小於系爭土地之面積甚多，若依上訴人所主張之方式
    通行，則該553 之4 地號及574 地號土地剩餘未使用之土地
    ，已難作為其他用途使用，實無法地盡其用。是以兩相比較
    起來，上訴人主張之通行方案，顯非可採。
  (四)另上訴人主張被上訴人可自555 地號土地經558 地號土地，
    再延伸至被上訴人法定代理人所有之574 地號土地即通行如
    上訴人所提出附圖三所示編號A 部分之通行方案。然查，公
    司為法人，其與自然人之法定代理人於法律上屬不同之人格
    ，故不能以法人通行其法定代理人所有土地而為無損害或損
    害較少之邏輯，作為本件判斷之標準。且依上訴人所提出之
    主張，該574 地號土地如作為通行之用，縱有賸餘之地，幾
    已無盡其利用之價值，顯然本案對於574 地號土地之所有人
    已造成嚴重損害。
  (五)再558 地號土地係第三人使用之土地，土地上建有圍牆，被
    上訴人未向國有財產局南區辦事處承租。如欲經由558 地號
    土地通行，則須自558 地號土地西緣延伸經575 地號土地至
    574 地號土地而至公路，合計所需供役之土地面積將亦達數
    百平方公尺之鉅，復有拆除558 地號土地地上物之情，設置
    道路所需費用亦屬巨額，與被上訴人主張通行方案之土地已
    屬既有道路，供通行多年，且無須增加其他設置之費用相較
    ，顯然上訴人主張之方式所造成之損害遠較被上人主張方案
    之損害為鉅，可知上訴人另行提出之通行方案，亦不可採。
  (六)至上訴人另主張縱須通行上訴人所有之系爭土地，亦應沿與
    553 之4 地號土地相鄰部分即通行如上訴人所提出附圖三所
    示編號B 部分之通行方案。惟上訴人為經營造船業務之工廠
    ，時有載運原、物料之大型卡車出入，故通行道路之範圍仍
    須以大型卡車得以順利出入為標準。
  (七)為此，爰依兩造之約定、民法第787 條之規定，請求擇一判
    決上訴人應將系爭土地如附圖一所示斜線部分，面積共315.
    98平方公尺土地留作通路，容忍被上訴人通行使用等語。原
    審依民法第787 條規定為被上訴人勝訴之判決，上訴人不服
    ，於法定期間內提起上訴。被上訴人於本院聲明：上訴駁回
    。
二、上訴人則以：
  (一)被上訴人在承租土地設廠僅數年間之事，而兩造間亦無任何
    土地約定使用情事，倘有，被上訴人亦曾表示25米公路開闢
    後，將不再使用系爭土地通行，如今該25米公路已開闢完成
    ，被上訴人應依承諾不再使用系爭土地為通行，被上訴人主
    張上訴人應容忍其通行，尚屬無據。
  (二)訴外人財政部國有財產局在系爭土地旁尚有其他之土地，被
    上訴人自行選擇承租其中之上開464 地號等12筆土地，以自
    己之任意行為，未同時承租同屬財政部國有財產局所有同段
    554 地號土地及575 地號土地，致被上訴人無從藉由554 地
    號土地經由同段574 地號土地，抵達25米公路，或是藉由其
    承租之同段562 地號土地，經由同段575 地號土地而到達25
    米公路，則被上訴人以自己之任意行為，僅承租上開464 地
    號等12筆土地，不去積極主張或安排其對外通行之道路用地
    ，自不得對周圍地之上訴人等人主張袋地通行權。
  (三)又被上訴人主張民法第787 條第1 項之袋地通行權利，亦應
    受到同條第2 項之拘束，亦即應擇其周圍地損害最少之處所
    及方法為之。茲574 地號土地係被上訴人法定代理人壬○○
    所有，且該筆土地緊鄰聯外之25米公路，是採行附圖二方案
    只需考量經過553 之4 地號土地部分，無庸考量此方案對57
    4 地號土地所生之影響，否則被上訴人一方面要求鄰地供其
    通行，又不願付出，自有違公平原則。而採行附圖二方案，
    僅需使用553 之4 地號土地面積55.21 平方公尺，而該筆土
    地面積全部為239.25平方公尺，尚有184.02平方公尺可資使
    用。而該574 地號土地之地形原即為不完整之三角形，於使
    用上本即受限，並非因供本件通行而造成其不能地盡其利之
    情形，故並無被上訴人所謂通行553 之4 地號及574 地號土
    地，將使其土地剩餘未使用部分，難做其他用途，無法地盡
    其用。且此與附圖一方案造成上訴人所有系爭土地多達315.
    98平方公尺需供作通行，顯然被上訴人主張通行方式並非損
    害最小之方式及處所。
  (四)至原審所慮553 之4 地號土地之矮牆及雜草叢生問題，其拆
    除及整地之費用不高，依勤毅土木包工業估價結果，僅需花
    費新臺幣73,000元。綜上，附圖二方案係被上訴人之袋地通
    行至聯外道路之最短距離，對鄰地之損害亦為最少。
  (五)另同段558 地號土地現為被上訴人向地主承租使用，被上訴
    人現可使用之土地已可自555 地號土地延伸至558 號土地，
    則自558 地號土地至被上訴人法定代理人所有之574 地號土
    地留一通行通路，所需面積約80平方公尺，亦較被上訴人主
    張通行方式對鄰地造成之損害為少。
  (六)退萬步言，縱猶認本件仍須通行上訴人所有系爭土地，亦應
    沿其與553 之4 地號土地相鄰部分，而此亦為被上訴人起訴
    時所主張之方案，所需面積約94平方公尺，並不甚影響553
    之4 地號土地之整體利用。並於本院聲明：1.原判決廢棄；
    2.被上訴人在第一審之訴駁回。
三、參加人則以：不同意被上訴人通行參加人所有之553 之4 地
    號土地，該筆土地參加人另有他用，因該土地坐落於工業區
    ○○○段558 地號土地為參加人所有，並擬洽租同段554 地
    號土地，參加人可能會於該地設立工廠，倘使被上訴人通行
    ，該土地可使用之面積便減少。且被上訴人主張通行方式乃
    前此通行至公路之既有道路無須再行花費開闢道路之費用，
    與新闢道路相較，費用自然較少等語。
四、兩造對於被上訴人前向訴外人國有財產局南區辦事處承租46
    4 、465 、466 、467 、468 、482 、555 、556 、557 、
    562 、563 、564 地號土地經營造船廠之用，系爭土地則為
    上訴人共有。同段546 、547 地號土地目前已依道路計劃而
    闢為25米寬公路。被上訴人承租上開464 地號等12筆土地，
    與公路並未毗鄰，而屬袋地，系爭土地東北側與前開25公尺
    公路相毗鄰之事實，有土地登記謄本、地籍圖在卷可稽，並
    經原審於94年6 月6 日囑託屏東東港地政事務所至現場堪驗
    屬實，製有勘驗筆錄可按，復為兩造所不爭執。是本件本院
    所應審究者為：(一)上訴人於25米公路開通前，是否同意被上
    訴人經由系爭土地如附圖一斜線所示土地通往光復路？(二)被
    上訴人是否得依前開協議請求通行前開土地？(三)被上訴人主
    張通行系爭土地如附圖一斜線所示土地是否損害最少之處所
    及方法？經查：
  (一)有關上訴人於25米公路開通前，是否同意被上訴人經由系爭
    土地如附圖一斜線所示土地通往光復路部分：
    查系爭土地如附圖所示斜線部分土地目前為空地供通行使用
    ，經由前開部分土地經由如附圖一所示同段547 地號斜線部
    分土地在25米公路未開通前，另經由同段546 、538 、537
    、536 、533 、454 、453 地號土地通往光復路之事實，有
    被上訴人所提出之照片12幀（見原審卷第133 至138 頁）附
    卷可憑，亦經原審94年9 月5 日勘驗現場並製有勘驗筆錄、
    現場略圖（見原審卷第106 、107 頁）可按；另證人壬○○
    亦於原審證述：兩造就通行之問題在84年左右協議過，係被
    告公司派人與伊協議，當時協議條件為兩造互相通行對方的
    土地等語，參以前開道路之路徑，除經過上訴人所有系爭土
    地外，尚須經過被上訴人法定代理人壬○○所有553 之3 、
    538 、536 地號土地及第三人所有數筆土地以觀，足見當時
    該私設通路所經過土地所有人間，均同意將其土地供作通行
    使用。則在25米公路開通前，上訴人同意被上訴人經由系爭
    土地如附圖一斜線所示土地通往光復路，應堪認定。
  (二)有關被上訴人是否得依前開協議請求通行前開土地部分：
  1.證人癸○○於本院證稱：在伊擔任鎮長期間有到被上訴人健
    元造船股份有限公司廠址附近1 次。伊擔任縣議員的時候和
    上訴人丙○○認識，伊去現場是因為雙方通行的問題。被上
    訴人法定代理人壬○○有去找縣議員劉水復，上訴人丙○○
    有打電話給伊，伊就到現場去看，上訴人丙○○有告訴伊是
    為了通行的問題，他說要通往健元造船股份有限公司的那條
    路是他們的土地，他們要收回來使用，伊就跟上訴人丙○○
    商量，因為目前沒有路可以讓造船廠進出，所以伊跟丙○○
    商量原則上3 年的期限讓他通行，如果前面25米道路開通後
    ，就由造船廠自己開路，如果3 年後25米道路沒有開通，就
    由被上訴人法定代理人壬○○自己去想辦法，就是從被上訴
    人的工廠大門出來後經由553-3 、553-4 、574 通往25米寬
    的道路，伊當時並不知道這些土地是何人的。當時被上訴人
    法定代理人壬○○也在場，亦有同意等語（見本院卷第67、
    68頁）。
  2.雖壬○○當時為被上訴人公司董事，惟參諸其於84年間亦代
    表被上訴人公司與被告協調有關通行事宜乙節，壬○○於前
    開協議事項亦有代表被上訴人有關通行事宜協調之權限。而
    兩造於協議後均未再對通行之問題復行爭議並參諸前開證人
    證詞以觀，足見兩造對於前開協議內容均有所同意。茲被上
    訴人既已同意於25米公路開通後，即不再依84年間之協定通
    行上訴人所有系爭土地，而前開道路亦已開通復為兩造所不
    爭執，則上訴人主張於25米公路開通後，上訴人仍需依兩造
    間於84年間協議，提供系爭土地如附圖一所示斜線部分土地
    予被上訴人通行，尚屬無據。
  (三)有關被上訴人主張通行系爭土地如附圖一斜線所示土地是否
    損害最少之處所及方法部分：
  1.按土地因與公路無適宜之聯絡，致不能為通常使用者，土地
    所有人得通行周圍地以至公路，民法第787 條第1 項定有明
    文。茲民法第787 條第1 項有關袋地所有人通行權之規定，
    固然係規定袋地所有人得通行周圍地以至公路。惟此所謂周
    圍地並非以與袋地直接鄰接者為限，如果不通公路之土地，
    與公路之間，有2 筆以上不同地主土地之隔，為達通行之目
    的，此2 筆以上之土地亦為民法第787 條第1 項所謂周圍地
    。被上訴人向財政部國有財產局南區辦事處所承租464 地號
    等12筆土地與公路無適宜之聯絡而為袋地，已如前述，雖與
    系爭土地未直接相鄰，尚間隔同段533 之3 地號土地，有上
    開地籍圖謄本在卷可稽，惟仍為本件原告上開464 地號等12
    筆土地欲行至公路之周圍地，合先敘明。
  2.查民法物權編關於土地相鄰關係之規定，重在謀相鄰不動產
    之適法調和利用。鄰地通行權之性質，為土地所有權人所有
    權之擴張，與鄰地所有權人所有權之限制，是以土地所有權
    人或使用權人，如確有通行鄰地之必要，鄰地所有權人或使
    用權人，即有容忍其通行之義務，此為法律上之物的負擔。
    土地所有權人或使用權人，基於其物權之作用行使上開請求
    權時，其對象並不以鄰地所有權人為限，土地使用人亦得類
    推適用土地相鄰關係之規定。被上訴人雖為464 地號等12筆
    土地承租人，而前開土地與公路間無適宜聯絡而為袋地，已
    據前述，依前揭說明，被上訴人對於土地相鄰關係之規定亦
    得類推適用之，則被上訴人主張其有民法第787 條袋地通行
    權之適用，尚屬有據。
  3.上訴人雖辯稱上開464 地號等12筆土地造成袋地之情況，係
    被上訴人自已之任意行為所造成，故上訴人不得主張袋地通
    行權。惟查因自已之任意行為，民法對此並未設規定，係衡
    諸誠信原則及當事人利益，而作此解釋，例如任意破壞橋樑
    、拋棄於鄰地上原有之通行權等行為。參諸民法訂定鄰地通
    行權之規定，係為充分發揮袋地之經濟效用，以促進物盡其
    用之社會整體利益之立法目的，認此所謂之任意行為，應係
    指土地本可通行至公路，因其後自已之行為，致無法通行至
    公路而言，倘若該土地本無可通行至公路，縱土地所有人或
    使用人可承租他人鄰近之土地供該土地通行至公路之用，而
    卻未加以承租，亦非此所稱之任意行為。本件被上訴人向國
    有財產局南區辦事處承租上開464 地號等12筆土地時，前開
    土地對外已無法通行至公路，則縱上訴人未承租前開土地附
    近之土地，並藉由其他附近之土地出入以至公路係屬真實，
    揆諸上揭說明所示，亦非可謂原告未承租其他附近土地之行
    為，係造成其所承租前開土地成為袋地之任意行為。故上訴
    人上開所辯，並不足取。
  4.次按有通行權人，應於通行必要之範圍內，擇其周圍地損害
    最少之處所及方法為之，民法第787 條第3 項亦定有明文。
    依附圖一所示，同段547 、547 之1 、546 地號土地業經開
    闢為25米寬公路，574 、553 之4 地號土地、系爭土地均與
    前開道路相毗鄰。依上訴人主張其所承租土地經由其法定代
    理人所有553 之3 地號土地通往系爭土地斜線部分至公路，
    就系爭土地須提供通行面積為315.987 平方公尺，且將使系
    爭土地分隔成2 塊，其中北側土地地形畸零，無法與系爭土
    地其餘部分合併利用，相較於以同段553 之3 地號土地通行
    相同之寬度向北延伸通行參加人所有553 之4 地號、被上訴
    人法定代理人所有574 地號土地如附圖二所示之通行方式，
    面積僅92.73 平方公尺。另被上訴人為造船公司，所通行車
    輛依被上訴人表示為大型卡車，經由如附圖二所示之通行方
    式進入25米公路時，尚須留設車身迴車之寬度，縱將574 地
    號土地斜線部分西側亦供通行使用，使用面積亦較被上訴人
    主張通行方式損害較小，足徵被上訴人以通行553 之4 、57
    4 地號如附圖二所示斜線部分土地屬損害最少之處所及方式
    。
  5.又法院在審酌袋地通行權何種通行方式對周圍地損害最少之
    處所及方法，係以對於周圍地損害最小為考量。至於通行權
    人因通行所需而所生之費用，乃屬通行權人因通行道路所應
    支出，與第787 條第2 項損害最小之處所及方式無關。茲系
    爭土地已因25米公路開設而與道路毗鄰，無須再留通路以為
    通行之用，被上訴人通行如附圖二所示通行方式，縱須開設
    道路，而該道路開設並非技術上無法達成，該道路費用亦非
    本院審酌是否為損害最小處所及方式。被上訴人主張通行方
    案之土地已屬既有道路，供通行多年，且無須增加其他設置
    之費用，顯然上訴人主張之方式所造成之損害遠較被上人主
    張方案之損害為鉅，顯有誤會。
五、綜上所陳，兩造間前此雖有通行約定同意由被上訴人通行系
    爭土地如附圖一所示斜線部分土地，惟因嗣後兩造約定於25
    米寬公路開通後，該通行約定即行終止，而被上訴人所主張
    通行方式非損害最小之處所及方式，其請求通行前開土地，
    亦無理由，不應准許。原審為被上訴人勝訴之判決，自有未
    洽，上訴人上訴為有理由，應將原判決廢棄改判如主文所示
    。
六、本件事證已臻明確，兩造其餘攻擊防禦方法及所提證據，經
    核於結果不生影響，爰不一一論述，併此敘明。
據上論結，本件上訴為有理由，依民事訴訟法第436 條之1 第2
項、第450 條、第78條，判決如主文。
中　　華　　民　　國　　96　　年　　4 　　月　　27　　日
                  民事第一庭    審判長法  官  徐美麗
　                                    法  官  葉力旗
                                      法  官  邱玉汝
以上為正本，係照原本作成。
本判決不得上訴。
中　　華　　民　　國　　96　　年　　5 　　月　　1 　　日
                                      書記官  魏慧夷
